臺灣高等法院刑事判決　　　　　　 93年度上更(二)字第744號
上　訴　人
即　自訴人　丁○○
上　訴　人
即　自訴人　乙○○
上二人共同
自訴代理人　黃淑華律師
　　　　　　劉智園律師
被　　　告　己○○
被　　　告　戊○○
上列上訴人因自訴被告等偽造文書等案件，不服臺灣台北地方法
院八十八年度自字第五三一號，中華民國八十八年九月三十日第
一審判決，提起上訴，判決後經最高法院第二次發回更審，本院
判決如下：
    主  文
原判決撤銷。
戊○○、己○○共同連續行使偽造私文書，足以生損害於公眾及
他人，各處有期徒刑陸月，如易科罰金均以銀元參佰元即新台幣
玖佰元折算壹日，均減為有期徒刑參月，如易科罰金均以銀元參
佰元即新台幣玖佰元折算壹日。己○○緩刑貳年。
    事  實
一、戊○○係金政策管理顧問有限公司（設台北市○○區○○路
    二段一四○巷二號一樓，以下稱金政策公司）負責人己○○
    之前夫，於金政策公司負責有關房屋建築、銷售等有關之事
    項。八十五年四月九日，丁○○、乙○○二人分別與金政策
    公司簽立房屋及土地預定辛○○○○，向金政策公司預購坐
    落台北市○○區○○段三小段六三七等二十三筆土地上，所
    興建之編號Ａ棟六樓、八樓之房屋（建築完成後之地號為同
    段六三七地號，門牌號碼編訂為台北市○○路○段一二七號
    六樓、八樓）；戊○○、己○○明知依丁○○、乙○○二人
    與金政策公司所簽訂之前述辛○○○○附件七代刻印章授權
    委託之約定，受丁○○、乙○○二人之委託所代刻之印章，
    依約僅得使用於有關房屋及其基地之所有權移轉登記、稅捐
    申報、水、電、瓦斯、電信之申請、及有關地下室分管協議
    書、成立住戶管理委員會及決議等事項，而不得將丁○○、
    乙○○二人依前述契約書附件七代刻印章授權委託所代刻之
    印章擅自他用；詎戊○○、己○○二人竟共同基於偽造文書
    之概括犯意，先於八十六年八月二十日，未經丁○○、乙○○二人之同意，而委由不知情之德財營造公司之職員壬○○
    ，盜蓋丁○○、乙○○二人前揭授權委託金政策公司所代刻
    之印章於前述房屋之變更起造人移轉約定書、變更起造人同
    意書、委託書、變更起造人申請書附表上，而偽造丁○○、
    乙○○二人部分之變更起造人移轉約定書、變更起造人同意
    書、委託書、變更起造人申請書，使丁○○、乙○○二人亦
    同列為前述房屋之起造人，俟上開偽造之文書完成後，乃持
    向台北市政府工務局申請辦理變更前述房屋之起造人並據而
    申請建築執照，而使台北市政府工務局將丁○○、乙○○二
    人列為前述房屋之起造人，而登載於職務上所掌管之建造執
    照卷並核發建造執照，足以生損害於丁○○、乙○○二人及
    台北市政府工務局有關建造執照管理之正確性。嗣該房屋建
    築完成後，戊○○、己○○二人復基於同一概括之犯意，又
    於八十七年九月一日復未經丁○○、乙○○二人之同意，而
    委由不知情之丙○○○○，盜蓋丁○○、乙○○二人前揭授
    權委託金政策公司所代刻之印章於前述房屋之共同使用部分
    分配協議書上，而偽造丁○○、乙○○二人部分之前述房屋
    共同使用部分分配協議書，並持向台北市建成地政事務所辦
    理建物第一次登記，足生損害於丁○○、乙○○二人及台北
    市建成地政事務所關於房屋共同使用部分登記、管理之正確
    性。
二、案經丁○○、乙○○提起自訴。
    理  由
一、訊據被告戊○○、己○○二人，就有關其二人本為夫妻，而
    後離異，且被告己○○係金政策公司負責人，被告戊○○於
    該公司任職，負責有關房屋建築、銷售等有關之事項，於八
    十五年四月九日，上訴人即自訴人丁○○、乙○○分別與金
    政策公司簽立房屋及土地預定辛○○○○，向該公司預購坐
    落台北市○○區○○段三小段六三七等二十三筆土地上，所
    興建之編號Ａ棟六樓、八樓之房屋（建築完成後之地號為同
    段六三七地號，門牌號碼編訂為台北市○○路○段一二七號
    六樓、八樓），契約書附件七約定代刻印章授權委託等情均
    坦承不諱，核與自訴人指訴相符，另有關：被告戊○○委由
    德財營造公司之職員壬○○，蓋用自訴人等上開代刻之印章
    於前述房屋之變更起造人移轉約定書、變更起造人同意書、
    委託書、變更起造人申請書附表上，使自訴人等亦同列為前
    述房屋之起造人，並持向台北市政府工務局申請辦理變更前
    述房屋之起造人並據而申領建造執照，另於八十七年九月一
    日復委由丙○○○○，蓋用自訴人等前揭授權委託金政策公
    司所代刻之印章於前述房屋之共同使用部分分配協議書上，
    並持向台北市建成地政事務所辦理建物第一次登記之事實等
    ，被告戊○○，亦坦承不諱言，此部分亦與自訴人等之指訴
    相符，並有房屋及土地預定辛○○○○、所有權狀、住戶表
    、分配協議書、本院前審依職權調取之台北市政府工務局七
    十九建字第三二八號建造執照全卷可考；此部分事實，即堪
    認定。惟被告二人均矢口否認有何偽造文書、使公務員登載
    不實、背信等犯行，被告戊○○辯稱：其以自訴人等之名義
    用印辦理變更起造人名義，係經自訴人等之同意，且為買賣
    契約授權範圍內，依契約書內所載「辦理所有權移轉登記之
    授權」自包含為配合移轉登記完成買賣契約所需之一切行為
    ，且於變更起造人名義後辦理所有權保存登記時另須自訴人
    交付戶口名簿等證件，自訴人等亦交付丙○○○○而無異議
    ，其於自訴人等未繳清價款前，提前將買賣標的以變更起造
    人名義之方式過戶予自訴人，並多分配共同使用部分予自訴
    人等，更足以保障自訴人等之利益，自不生損害於自訴人等
    ，本件係自訴人等事後違約不欲購買始提起自訴云云。被告
    己○○亦辯稱：其僅係掛名董事，並未參與該合約事宜及起
    造人變更事宜云云。經查：
（一）被告戊○○辯稱：其以自訴人等之名義用印辦理變更起造
      人名義，係經自訴人等之同意乙節，為自訴人等所否認，
      且證人即任職於德財營造公司之壬○○於本院前審證稱：
      （買方）有跑來工地最少三次，跟我說不要變更為起造人
      ，……（上訴人等）有（表示不願變更起造人），當時他
      們（指買賣雙方）還吵架」（上訴卷第七十二頁背面、第
      七十三頁）。證人莊統賢於原審證稱：丁○○第一次與我
      接觸，就問我為何他是起造人，丁○○發現他是起造人，
      就表示不同意等語（原審卷第一五五頁反面），是被告此
      所辯，即與上開證據不符，而不可採，何況，被告於原審
      稱：事先未約定起造人名義，因無約定，所以有授權代刻
      印章等語（原審卷第八二頁），顯然自訴人未曾親自表示
      同意（至於授權部分如後述），再，退而言之，縱自訴人
      之前曾同意（無論明示或默示）辦理變更起造人，惟當事
      人之一方，「委託」他方處理事務者，依民法第五百四十
      九條第一項規定，當事人之任何一方，得隨時終止委任契
      約，依上開證據所示，自訴人顯已終止委託，被告自不得
      據以辦理變更起造人之事。從而，即無權製作上開變更起
      造人等文書。
（二）被告戊○○辯稱：買賣契約授權範圍所載「辦理所有權移
      轉登記」自包含為配合移轉登記完成買賣契約所需之一切
      行為，變更起造人名義亦在該一授權範圍內等語；按自訴
      人等與金政策公司所定之房屋及土地預定辛○○○○上固
      有附件七代刻印章授權委託之約定，惟該附件七係約定金
      政策公司所代刻之印章，僅得使用於有關房屋及其基地之
      所有權移轉登記、稅捐申報、水、電、瓦斯、電信之申請
      、及有關地下室分管協議書、成立住戶管理委員會及決議
      等事項（原審卷第二二頁），是起造人之變更並未在前述
      授權之範圍內，且查「辦理所有權移轉登記」係指房屋建
      築完成，且向工務機關申領使用執照之後，由原始建築人
      將有關之房屋及基地所有權移轉予買受人，並向該管地政
      機關為登記之行為；而變更起造人係申領得建造執照之後
      ，在房屋建築完成之前，因原始建築人之變更，而向工務
      機關申請變更原始建築人；是「辦理所有權移轉登記」與
      變更起造人，於法要屬二事；雖「辦理所有權移轉登記」
      與變更起造人同具取得所有建物之效果，惟二者所取得者
      ，一為原始取得，一為繼受取得，且「辦理所有權移轉登
      記」係因登記而取得具物權效力之所有權，而起造人係因
      未登記前之建築行為而取得未登記建物之實質權利，二者
      之權利取得之方法與內涵尚有不同；因此，系爭辛○○○○附件七既明訂為「辦理所有權移轉登記」，於法難認「
      辦理所有權移轉登記」之授權，包括變更起造人之授權，
      何況，如前所述，當事人即自訴人並無此意，因此，被告
      戊○○此部分之所辯，顯不可採。
（三）被告戊○○辯稱：系爭辛○○○○附件七加註授權範圍有
      包括「地下室分管協議同意書」，其自得依該授權分配共
      同使用部分云云。然查：就文義而言：系爭辛○○○○
      附件七加註授權範圍固載有「地下室分管協議同意書」（
      原審卷第二二頁），惟按所謂「共同使用部分之分配」，
      係指土地所有權人或房屋所有權人就所興建之房屋之共同
      使用部分之所有權之分擔，於辦理建物第一次登記時，依
      照每戶房屋面積大小所應分擔之一定比例，而分配共同使
      用部分之應有部分，是共同使用部分之分配，係針對建物
      共同使用部分之所有權應有部分而為；而地下室分管協議
      係指：房屋所有權人就地下室共同使用部分之特定部分應
      如何使用之協議，或稱分管契約而言，是地下室分管協議
      係針對共同使用部分之特定部分之使用方法而為，是「地
      下室分管協議」之性質與內容，有別於「共同使用部分之
      分配協議」，是難認自訴人對於「地下室分管協議同意書
      」之授權，及於「共同使用部分之分配協議」，系爭契
      約附件七授權書附則授權範圍固載：地下室分管協議書同
      意書等情，而被告等所為之甲○○○○○○所載分配之標
      的，共分四項，綜合言之為：一層之門廳，電樓梯間，緊
      急用升降梯，地下一，二，三層，及屋頂突出物一、二、
      三層等（原審卷第五九頁），兩相比較，其內容有：一樓
      之門廳，電樓梯間，緊急用升降梯，屋頂突出物一、二、
      三層等之差別，顯然二者並不相同，何況，自訴人等認被
      告等登記予伊等之公共設施分攤比例，超出辛○○○○內
      約定之面積，雙方對於公共設施分攤比例之計算方式迭有
      爭議，衡情，自訴人對之既有爭議，豈會同意被告辦理上
      開共有部分協議分配？是被告戊○○此部分所辯，亦無可
      採。
（四）被告戊○○辯稱：其於自訴人等未完全繳清買賣價款，即
      變更自訴人等為起造人而使自訴人等取得產權，於自訴人
      等並無損害云云。惟查刑法偽造文書罪，以足生損害於公
      眾或他人為要件，而所謂足生損害係指他人或公眾可受法
      律保護之利益，因此遭受損害或有受損害之虞而言（最高
      法院三十三年上字第九一六號、四十七年台上字第三五八
      號、四十九年台非字第一八號、五十年台上字第一二六八
      號判例參照）。另按工作物所有權人負有損害賠償責任，
      民法第一百九十一條定有明文。且民法第一百九十一條第
      一項所謂設置有欠缺，係指土地上之建築物或其他工作物
      ，於建造之初即存有瑕疪而言。所謂保管有欠缺，係指於
      建造後未善為保管，致其物發生瑕疪而言，最高法院五十
      年台上字第一四六四號著有判例，是登記為建築物所有權
      人，於建築之初或建築過程中，或建築完成後，均負有一
      法定義務，而自訴人等若不被登記為所有權人，即毋庸負
      擔上開義務，既登記為所有權人，自應負擔此一義務，前
      後相較，自有生損害之虞。是被告戊○○以自訴人等未受
      有損害之所辯，亦不足採。至於案發迄今，固無人對自訴
      人主張上開義務，惟是否有損害之虞，係以案發時，有無
      此風險為斷，而非以事後未生損害為評斷標準，附此敘明
      。
（五）被告己○○辯稱：僅係掛名董事，並未參與該合約事宜及
      起造人變更事宜云云，被告戊○○亦附和稱：係其與自訴
      人等洽談，變更起造人係其自身之決定云云；惟衡情，負
      責人為掛名，即俗稱人頭，並非無有，然若僅係掛名人頭
      ，自無參與事務之必要與可能，惟被告己○○於訂約或收
      款時，均與被告戊○○同往之事實，業據自訴人丁○○於
      本院前審指訴明確（上訴字卷第一五三頁），被告己○○
      對此，亦不否認（同上卷頁），顯見被告己○○對於該公
      司之事務，並非全然不參與，與一般掛名者之情況不同，
      難認其僅係掛名而已，至於被告戊○○雖稱：變更起造人
      係我自身之決定等語（同上卷第一五三頁反面），惟亦稱
      ：只有代理權而無決定權，被告己○○全權授權我辦理相
      關事宜等語（同上卷頁），足見有關金政策公司就系爭房
      屋之興建、銷售等事宜，被告己○○方有權決定；參酌被
      告己○○亦參與系爭不動產之銷售等情，堪認關於本件變
      更自訴人等為起造人，及偽造共同使用部分之分配協議書
      等有關金政策公司就系爭房屋之興建、銷售之重要事項，
      被告己○○顯有參與謀議，於決定後，授權被告戊○○執
      行，是被告己○○此部分所辯，亦不足採。至於有關被告
      等於何時、地，如何謀議本件犯行等犯罪私密情狀，因被
      告等堅不吐實，而無從察知，然尚難因此，遽認其等無犯
      意聯絡。
（六）至於自訴人指被告等之犯罪動機為「逃漏稅捐」乙節，經
      查：關於買賣房屋之契稅，依契稅條例第四條及買賣契約
      第十條約定，應由買受人即自訴人負擔，土地增值稅依相
      關法令規定及約定，係由原土地所有人負擔，且本案之契
      稅及土地增值稅均已由金政策公司代繳及繳納，業據被告
      等供明，並有契稅繳款書影本可憑，並無逃漏稅捐之問題
      。關於營業稅部分，經本院前審向財政部臺北市國稅局查
      詢結果，據該局函覆略以：「二、營業人銷售貨物或勞務
      ，應依營業人開立銷售憑證時限表規定之時間，開立統一
      發票交付買受人，加值型及非加值型營業稅法第三十二條
      第一項已有明文。復依財政部賦稅署七十五年四月二十四
      日臺稅二發第0000000號及七十七年十月二十二日
      臺財稅字第七七○五七九三一七號函釋規定，建設公司預
      售房屋各期所收取之房屋價款，依照上述開立銷售憑證時
      限表規定應於收取各期價款時，按所收取價款金額開立統
      一發票。如約定客戶以銀行貸款抵繳尾款，至遲應於所有
      權核發日起三個月內開立尾款之統一發票。是以，建設公
      司預售房屋，無論以變更起造人之方式履行契約，或於房
      屋興建完成後以辦理所有權移轉登記之方式履行契約，均
      應依上開規定開立統一發票，兩者在營業稅之課徵及稽查
      方法上並無不同。」，有九十二年四月八日財北國稅審三
      字第○九二○○三○三二七號函附卷可參（上更(一)字卷第
      一四０、一四一頁），由此可知：不論被告以何種方式履
      行買賣契約使自訴人取得房屋所有權，對於金政策公司應
      負擔之營業稅額均無不同，自無從由此逃漏稅捐，是自訴
      人此部分所指，尚有誤會。至於金政策公司雖因銷售本案
      房地未給與買受人銷售憑證及漏開統一發票並漏報銷售額
      遭臺北市稅捐稽徵處裁處罰鍰（上更(一)字卷第六十頁），
      然此一違章行為，與被告等以變更起造人方式履行契約無
      關，難認係被告等之犯罪動機。至於被告等真正之犯罪動
      機，因其等堅不吐實，而無從察知，惟亦不影響本件犯罪
      之成立。
      綜上，被告等所辯，均不足採。本件事證明確，被告等之
      犯行均堪認定。
二、被告行為後，刑法於九十五年七月一日修正生效，刪除連續
    犯、牽連犯之規定，修正後採一罪一罰為原則，比較修正前
    後，自以連續犯、牽連犯之以一罪論，較一罪一罰為有利被
    告，另刑法第三十三條有關最低罰金由銀元一元，修正為新
    台幣一千元，亦以修正前為有利被告，另刑法二十八條，將
    共同實施，修正為共同實行，範圍以修正後為小，惟於本案
    不生影響，綜上，應依刑法第二條第一項前段，適用行為時
    法。故核被告戊○○、己○○先後二次所為，均係犯刑法第
    二百十六條、第二百十條行使偽造私文書罪、第二百十四條
    使公務員登載不實罪。被告二人關於本件犯行，有犯意聯
    絡、行為分擔，均為共同正犯。被告二人先後二次關於偽
    造變更起造人及偽造共同使用部分分配協議之犯行，係分別
    利用不知情之德財營造公司之職員壬○○、丙○○○○而為
    ，均為間接正犯。被告二人盜蓋自訴人之前述印章於前述
    各該文書上，為偽造私文書之部分行為；而被告二人偽造私
    文書後復持以行使，其偽造私文書之低度行為，為高度之行
    使偽造私文書所吸收，均不另論罪。被告等同時以自訴人
    二人名義，二次偽造上開私文書，且持以行使，均為想像競
    合犯，應各從一重處斷。被告二人先後二次行使偽造私文
    書、使公務員登載不實，均時間緊接，構成要件相同，顯係
    基於概括之犯意而為，為連續犯，應均一罪論，並依法加重
    其刑。所犯前述連續行使偽造私文書、連續使公務員登載
    不實罪間，有方法結果之牽連關係，應從一重以連續行使偽
    造私文書之罪處斷。
三、原審為被告二人無罪之諭知，顯有未洽。自訴人等上訴意旨
    ，就此部分指摘原判決不當，為有理由，至於上訴意旨就後
    述四部份為指摘，則無理由，因此，應由本院將原判決撤銷
    改判。爰審酌被告二人之品行、智識程度、犯罪手段、所生
    之危害、犯後否認之態度等一切情狀，各量處有期徒刑六月
    。又被告二人犯罪時間在民國九十六年四月二十四日之前，
    爰依中華民國九十六年罪犯減刑條例第二條第一項第三款，
    第七條規定，減其宣告刑二分之一。又被告行為時，刑法第
    四十一條易科罰金之要件為所犯為三年以下有期徒刑之罪，
    於九十年一月十日修正為，所犯為五年以下有期徒刑之罪，
    於九十五年七月一日，則將原來銀元三百元（即新台幣九百
    元）、六百元（即新台幣一千八百元）、九百元（新台幣二
    千七百元）之折算標準，修正為新台幣一千元，二千元，三
    千元，比較修正前後，應以九十年修正後九十五年修正前之
    刑法第四十一條，為有利被告等，爰諭知易科罰金折算標準
    。另被告己○○，未曾故意犯罪受有期徒刑以上刑之宣告，
    有本院被告前案紀錄表在卷可參，本院審酌其於本案之參與
    程度，認經此偵審教訓，當知警惕而無再犯之虞，爰諭知緩
    刑二年，以啟自新。
四、不另為無罪諭知部分：
（一）自訴意旨另以：被告等上開犯行亦涉有背信犯行乙節，訊
      據被告等均堅決否認。
（二）按刑法第三百四十二條之背信罪，須以為他人處理事務為
      前提，所謂為他人云者，係指受他人委任，而為其處理事
      務而言。故背信罪之主體限於為他人處理事務之人，如為
      自己之工作行為，無論圖利之情形是否正當，均與該條犯
      罪之要件不符（最高法院二十九年上字第六七四號、四十
      九年臺上字第一五三０號判例）。又區分所有之建築物申
      請所有權第一次登記時，如依其使用執照無法認定申請人
      之權利範圍及位置者，應檢具全體起造人分配協議書，土
      地登記規則第七十九條第一項第一款定有明文，故被告戊○○委由丙○○○○製作共同使用分配協議書，自屬完成
      建物第一次所有權登記時必須具備之手續。且被告等計算
      公共設施之分攤比例後將之登記為自訴人所有，僅係本於
      出賣人之地位替金政策公司履行使自訴人取得房屋所有權
      之義務，並非受自訴人之委任而為自訴人處理事務，自與
      刑法背信罪之構成要件不符，不能成立該罪。是自訴人此
      部分指訴，即不可採，惟與前揭論罪科刑部分，有裁判上
      一罪關係，爰不另為無罪諭知。
五、另台灣台北地方法院檢察署九十四年偵續字第五二六號移送
    併案審理意旨略以：告訴人庚○○於八十七年八月十日間向
    被告己○○購買台北市○○路○段一二七號七樓之預售屋一
    戶，詎告訴人庚○○於辦理所有權移轉登記時發現房屋所有
    權狀上之面積較原約定之坪數短少○．○六坪，惟被告己○○並未依約找補予告訴人庚○○，另向告訴人庚○○稱所有
    權狀登記之總坪數比原本契約約定者多出十一．四坪，要求
    告訴人庚○○另須給付被告己○○三．三三坪之差價，即九
    十一萬五千七百五十元，是被告二人顯已涉有詐欺罪嫌云云
    。惟查有關告訴人庚○○係指訴：被告二人涉犯係詐欺罪，
    與本件前述論罪科刑之罪責迴不相同，亦與前述論罪科刑之
    事實無所關連，亦無實質或裁判上一罪之關係，自非原起訴
    效力所及，非本院得逕予審究。應退由檢察官另行依法處理
    ，附此敘明。
據上論斷，應依刑事訴訟法第三百六十九條第一項前段、第三百
六十四條、第二百九十九條第一項前段、刑法第二條第一項，第
二十八條、九十五年七月一日修正前刑法第二百十六條、第二百
十條、第二百十四條、第五十五條、第五十六條、九十年修正後
九十五年七月一日修正前刑法第四十一條第一項前段，九十五年
七月一日修正後刑法第七十四條第一項第一款，刑法施行法第一
條之一，中華民國九十六年罪犯減刑條例第二條第一項第三款，
第七條，第九條，修正前罰金罰鍰提高標準條例第二條，現行法
規所定貨幣單位折算新台幣條例第二條，判決如主文。
中　　華　　民　　國　　96　　年　　11　　月　　30　　日
 　　　　　　　　 刑事第十八庭審判長法　官　溫耀源
             　　　                 法　官　陳健順
                   　　             法　官　周政達
以上正本證明與原本無異。
如不服本判決，應於收受送達後十日內向本院提出上訴書狀，其
未敘述上訴之理由者並得於提起上訴後十日內向本院補提理由書
（均須按他造當事人之人數附繕本）。
                                    書記官  莊昭樹
中　　華　　民　　國　　96　　年　　11　　月　　30　　日
附錄：本案論罪科刑法條全文
中華民國刑法第210條
偽造、變造私文書，足以生損害於公眾或他人者，處5年以下有
期徒刑。
中華民國刑法第214條
明知為不實之事項，而使公務員登載於職務上所掌之公文書，足
以生損害於公眾或他人者，處3年以下有期徒刑、拘役或5百元以
下罰金。
中華民國刑法第216條
行使第210條至第215條之文書者，依偽造、變造文書或登載不實
事項或使登載不實事項之規定處斷。
